臺灣臺北地方法院民事判決
110年度訴字第1853號
原      告  葉東安  





被      告  賴郭素月

訴訟代理人  林銘龍律師
上列當事人間請求返還借款事件，本院於民國111年2月9日言詞
辯論終結，判決如下：
    主  文
原告之訴及假執行之聲請均駁回。
訴訟費用由原告負擔。
    事實及理由
壹、程序方面
　　按訴狀送達後，原告不得將原訴變更或追加他訴。但擴張或
    減縮應受判決事項之聲明者，不在此限，此觀民事訴訟法第
    255條第1項第3款規定自明。查原告原起訴請求被告給付新
    臺幣（下同）100萬元，及自民國83年5月30日起至清償日止
    ，按週年利率5%計算之利息；嗣就利息部分改為自83年8月1
    7日起算(見本院卷第155頁），核屬減縮應受判決事項之聲
    明，依前揭規定，應予准許。
貳、實體方面
一、原告主張：被告於83年5月間致電予伊，詢問是否得借款100
    萬元周轉，伊應允後，遂指示被告於5月30日至訴外人即伊
    配偶張木蘭所任職之華南銀行城內分行向張木蘭拿取借款，
    被告抵達張木蘭所服務分行櫃台，張木蘭先自伊帳戶提領97
    萬5,000元，並將伊前所交付予張木蘭之現金2萬5,000元，
    一併交予被告，被告則將發票人為賴清榮或旭乙水電行、發
    票日83年8月16日、面額100萬元之遠期支票（下稱100萬元
    支票）及6萬元之即期支票（下稱6萬元支票，與100萬元支
    票合稱系爭支票）交予張木蘭，該100萬元支票作為向伊借
    款之保證，6萬元支票則為借款至83年8月16日止之利息（下
    稱83年5月30日之借款契約為系爭借款契約），詎被告未依
    約還款，並逃匿無蹤。惟伊於102年底在被告兒子即訴外人
    賴建成（下稱賴建成）開設之早餐店遇見被告，請求被告返
    還上開借款後，被告已於103年2月28日匯款1,500元至伊郵
    局帳戶，嗣又於109年7月20日在賴建成之早餐店協調還款事
    宜，被告既承認有向伊借款，且拋棄時效利益，自仍應對伊
    清償借款。爰依系爭借款契約為請求等語，並聲明：㈠被告
    應給付伊100萬元，及自83年8月17日起至清償日止，按週年
    利率5%計算之利息（下稱100萬元本息）。㈡願供擔保請准宣
    告假執行。
二、被告則以：伊或訴外人即伊配偶賴清榮均未曾向原告借款10
    0萬元，縱然有之，亦是賴清榮向原告或張木蘭借款，然賴
    清榮已於97年11月6日死亡，伊與其子女亦均於97年12月12
    日拋棄繼承，原告自不得向伊請求。又縱兩造間確有成立系
    爭借款契約，自原告主張之還款日83年8月16日起，至原告
    提起本件訴訟之日為請求時，早已超過15年，伊自得為時效
    抗辯而拒絕給付等語，資為抗辯。並聲明：㈠原告之訴及假
    執行之聲請均駁回。㈡如受不利之判決，願供擔保請准宣告
    免為假執行。
三、得心證之理由
　　原告主張被告於83年5月間向其借款100萬元而成立系爭借款
    契約，惟83年8月16日清償期屆至仍未還款，應如數返還並
    附加自83年8月17日起算之法定遲延利息等情，為被告所否
    認，並以前揭情詞置辯，是本件首應審究者為兩造是否成立
    系爭借款契約，茲論述如下：
　㈠稱消費借貸者，謂當事人一方移轉金錢或其他代替物之所有
    權於他方，而約定他方以種類、品質、數量相同之物返還之
    契約，民法第474條第1項定有明文；又按當事人主張有利於
    己之事實者，就其事實有舉證之責任，則為民事訴訟法第27
    7條前段所明定。是主張他造依消費借貸之法律關係應負返
    還借款之責一造當事人，自應就兩造間確有消費借貸之合意
    及基於該合意交付借款等構成要件事實負舉證之責。另按民
    事訴訟如係由原告主張權利者，應先由原告負舉證之責，若
    原告先不能舉證，以證實自己主張之事實為真實，則被告就
    其抗辯事實即令不能舉證，或其所舉證據尚有疵累，亦應駁
    回原告之請求。
　㈡原告主張被告於83年5月間致電向其請求借款，其應允後，由
    其配偶張木蘭交付100萬元借款，被告則交付100萬元支票為
    擔保，並交付6萬元支票支付利息，兩造已成立係爭借款契
    約等節，雖據其提出華南銀行存摺節本、代收票據明細表、
    華南銀行存摺封面及節本等件為證（見新北卷第19、17、21
    頁）。惟以83年5月間之社會經濟情況，100萬元尚非小額，
    借貸雙方若無一定之情誼，借款人若無資產、還款能力或提
    供相當擔保，衡情應不致任意出借該筆金錢。而被告於83年
    間之工作為賣檳榔，賴清榮則為經營水電行，原告同意借款
    之原因係為答謝曾短暫居住於賴清榮所經營旭乙水電行之倉
    庫，既經原告陳明（見本院卷第155頁），被告之資產及還
    款能力顯較賴清榮薄弱，倘如原告所言係貸與被告100萬元
    ，理應會要求被告於賴清榮或旭乙水電行所簽發面額100萬
    元及6萬元支票上背書以為擔保，俾使借款之清償更有保障
    。然原告僅收受賴清榮或旭乙水電行簽發之100萬元支票及6
    萬元支票，並未要求被告背書，亦無要求被告立據，顯然其
    應允貸與金錢之對象並非本件被告，而是當時尚且經營水電
    行而有一定資產及還款能力之堂兄賴清榮。又觀諸上開華南
    銀行存摺內頁，就原告主張83年5月30日提款97萬5,000元之
    交易紀錄，業經手寫註記「賴二哥」（見新北院卷第19頁）
    ，並非記載取款之堂嫂，原告又稱被告係其堂嫂（見本院卷
    第155頁），堪認該記載係指賴清榮，足見張木蘭依原告指
    示提領款項及交付借款之時，主觀上認知該款項交付之對象
    為賴清榮，依此更徵原告非本於貸與被告金錢之意思而交付
    借款。故縱原告所稱係由被告致電原告請求借款等情屬實，
    又縱被告不爭執前去華南銀行城內分行向張木蘭取款，均因
    原告無貸與被告金錢之意思及非本於此合意交付借款而難認
    兩造間有成立系爭借款契約。原告主張兩造已成立系爭借款
    契約云云，尚乏所據。　　
  ㈢原告次主張被告曾於103年2月28日匯款1,500元至其郵局帳戶
    ，嗣又於109年7月20日在賴建成之早餐店協調還款事宜，顯
    已承認兩造間確有成立系爭借款契約云云，並以新北市板橋
    區調解委員會通知書、返還借款協調書及錄音譯文等件為證
    （見新北院卷第13、15頁及外置譯文）。惟所謂承認，指義
    務人向請求權人表示認其請求權存在之觀念通知而言。依上
    開通知書及協調書，僅能證明原告曾請求調解及兩造曾於10
    9年7月20日協商等事實，且被告為賴清榮之配偶，基於賴清
    榮與原告之堂兄弟關係，而就賴清榮借款一事協商，並無違
    常情，自難以此遽認被告已承認兩造成立系爭借款契約。又
    被告於103年2月28日匯款1,500元予原告一事，固為被告所
    不爭（見本院卷第107頁），惟交付款項之原因多端，縱被
    告確匯款1,500元予原告，原告既未進一步證明被告交付該
    款項之原因為何，亦難依此而認係為返還系爭借款契約之借
    款。至原告另以109年7月20日協商時之錄音及其譯文，證明
    被告已承認系爭借款契約存在，但詳閱上開譯文內容，被告
    有向原告及其配偶張木蘭陳稱：「（張木蘭：妳事實跟我們
    借100萬啊，啊妳為什麼不簽，妳為什麼）沒有啦，我跟你
    們說，我跟你們說，他有開票在那裡」、「沒有啦，借錢當
    初時，我先生跟我去，我先生有寫欠條給你」、「我先生就
    有支票什麼的，當初時都也有」等語（見外置錄音譯文第44
    至45頁），足見被告於協商時曾否認該100萬元為其所借，
    並主張係賴清榮與原告借款，稽此亦難擷取錄音譯文之部分
    內容，即謂被告已承認其為系爭借款契約之借款人。原告以
    前詞主張兩造已成立系爭借款契約，亦不足據。
　㈣此外，原告雖聲請訊問證人張木蘭並向國泰世華銀行調取支
    票（見本院卷第95、108、156頁），然依原告所稱其係因被
    告致電徵得其同意而貸與金錢等語（見本院卷第154頁），
    可見本件借款係與原告達成合意，自無訊問張木蘭查明取款
    情形之必要，至用以擔保借款之支票乃賴清榮或旭乙水電行
    簽發，為原告所是認，亦無調取之需要。故依原告所舉證據
    ，尚無法證明兩造間存有系爭借款契約，其依系爭借款契約
    請求被告給付100萬元本息，自屬無據。
四、綜上所述，原告依系爭借款契約，請求被告給付100萬元本
    息，為無理由，應予駁回；又原告之訴既經駁回，其假執行
    之聲請亦失所附麗，應併予駁回。
五、本件事證已臻明確，兩造其餘攻擊、防禦方法及所援用之證
    據，經審酌後認予本件判決結果無影響，爰不逐一論列，併
    此敘明。
六、訴訟費用負擔之依據：民事訴訟法第78條。　
中　　華　　民　　國　　111 　年　　2 　　月　　23　　日
                  民事第六庭  審判長法  官  許純芳

                                    法  官　石珉千

                                    法  官  許柏彥
以上正本係照原本作成。
如對本判決上訴，須於判決送達後20日內向本院提出上訴狀。如
委任律師提起上訴者，應一併繳納上訴審裁判費。
中　　華　　民　　國　　111 　年　　2 　　月　　23　　日
                                    書記官  蔡庭復